ACORDAO-COMPLETO-2360372

ACÓRDÃO 7740/2019 ATA 31/2019 - SEGUNDA CÂMARA

VISTOS, relatados e discutidos estes autos em que se aprecia, nesta fase processual, Recurso de Reconsideração interposto contra o Acórdão 7205/2018-TCU-Segunda Câmara,
ACORDAM os Ministros do Tribunal de Contas da União, reunidos em Sessão de 2ª Câmara, ante as razões expostas pelo Relator, em:
9.1. com fundamento no art. 32, parágrafo único, da Lei 8.443/1992 c/c o art. 285, § 2º, do Regimento Interno do TCU, conhecer do presente recurso e, no mérito, negar-lhe provimento, mantendo-se na íntegra o acórdão recorrido;
9.2. dar ciência desta deliberação à recorrente e aos demais órgãos e interessados cientificados do acórdão recorrido.

Recurso de reconsideração interposto contra acórdão que julgou irregulares as contas da recorrente, condenou-a em débito e aplicou-lhe multa  em  razão de não dar continuidade à execução de contrato de repasse que teve por objeto a construção e urbanização de canal no bairro do Salgado, em Bezerros/PE.

Segunda Câmara

Município de Bezerros/PE.

3. Interessados/Responsáveis/Recorrentes:
3.1. Interessados: Caixa Econômica Federal (00.360.305/0001-04); Ministério das Cidades (extinto).
3.2. Responsável: Elizabete Maria Silva de Lima (XXX.406.004-XX).
3.3. Recorrente: Elizabete Maria Silva de Lima (XXX.406.004-XX).

Ana Arraes (Presidente).

13.1. Ministros presentes: Ana Arraes (Presidente), Augusto Nardes (Relator), Aroldo Cedraz e Raimundo Carreiro.
13.2. Ministra que alegou impedimento na Sessão: Ana Arraes (Presidente).
13.3. Ministros-Substitutos presentes: Marcos Bemquerer Costa e André Luís de Carvalho.

Elizabete Maria Silva de Lima

AUGUSTO NARDES

Ministro-Substituto André Luís de Carvalho.

Transcrevo a seguir, com os ajustes de forma pertinentes, a instrução lavrada no âmbito da Secretaria de Recursos - Serur (peça 41) , com a qual concordou o escalão dirigente da unidade técnica e o representante do Ministério Público junto a este Tribunal (peças 42 a 44) :
"INTRODUÇÃO 
Trata-se de recurso de reconsideração interposto por Elizabete Maria Silva de Lima (peça 29) , pelo qual contesta o Acórdão 7205/2018-TCU-Segunda Câmara (Rel. Min. Subs. André Luís de Carvalho) , prolatado na Sessão Ordinária realizada em 7/8/2018 (peça 21) . 
2.	A deliberação recorrida apresenta o seguinte teor:
9.1. considerar revel a Sra. Elizabete Maria Silva de Lima, nos termos do art. 12, § 3º, da Lei nº 8.443, de 1992;
9.2. julgar irregulares as contas da Sra. Elizabete Maria Silva de Lima, nos termos dos arts. 16, III, alíneas 'b' e 'c', e § 2º, alínea 'b', e 19, caput, da Lei nº 8.443, de 1992, para condená-la ao pagamento das quantias a seguir indicadas, atualizadas monetariamente e acrescidas de juros de mora calculados desde as datas informadas até o efetivo recolhimento, fixando-lhe o prazo de 15 (quinze) dias, contados da ciência desta deliberação, para que comprove, perante o Tribunal, o recolhimento da referida importância ao Tesouro Nacional, nos termos do art. 23, III, 'a', da citada lei e do art. 214, III, 'a', do Regimento Interno do TCU (RITCU) :
	Data
	Valor (R$) 

	2/7/2008
	164.160,80

	8/8/2008
	104.494,90

	12/12/2008
	514.054,55

9.3. aplicar em desfavor da Sra Elizabete Maria Silva de Lima a multa prevista no art. 57 da Lei nº 8.443, de 1992, sob o valor de R$ 200.000,00 (duzentos mil reais) , fixando-lhe o prazo de 15 (quinze) dias, contados da ciência desta deliberação, para que comprove, perante o Tribunal, o recolhimento da referida quantia ao Tesouro Nacional, atualizadas monetariamente na forma da legislação em vigor;
9.4. autorizar, caso requerido, nos termos do art. 26 da Lei nº 8.443, de 1992, e do art. 217 do RITCU, o parcelamento das dívidas fixadas por este Acórdão em até 36 (trinta e seis) parcelas mensais e sucessivas, sobre as quais incidirão a atualização monetária e os correspondentes acréscimos legais, esclarecendo à responsável que a falta de pagamento de qualquer parcela importará no vencimento antecipado do saldo devedor, sem prejuízo das demais medidas legais;
9.5. autorizar, desde logo, a cobrança judicial das dívidas fixadas por este Acórdão, nos termos do art. 28, inciso II, da Lei nº 8.443, de 1992, caso não atendidas as notificações; e
9.6. determinar que a unidade técnica envie a cópia deste Acórdão, acompanhado do Relatório e da Proposta de Deliberação que o fundamenta, à Procuradoria da República no Estado de Pernambuco, nos termos do art. 16, § 3º, da Lei nº 8.443, de 1992, para o ajuizamento das ações civis e penais cabíveis.
HISTÓRICO 
3.	O presente processo cuidou originalmente de Tomada de Contas Especial - TCE instaurada pela Caixa Econômica Federal - CEF em desfavor de Elizabete Maria Silva de Lima, ex-prefeita municipal de Bezerros/CE (gestão 2009-2012) , em razão de não dar continuidade à execução do Contrato de Repasse 213.551-70/2006. 
4.	O ajuste teve por objeto a construção e urbanização de canal no bairro do Salgado, em Bezerros/PE. O valor total a ser repassado seria de R$ 1.462.500,00 com a contrapartida de R$ 109.193,70, totalizando R$ 1.571.693,70 (peça 2, p. 15-21, 31-36 e peça 2, p. 37) . A vigência do instrumento compreendeu o período de 28/12/2006 a 30/12/2011, com prazo para a prestação de contas até 28/2/2012.
5.	O valor efetivamente repassado montou a R$ 782.710,25 e foi desbloqueado pela CEF ainda na gestão do antecessor da recorrente na prefeitura municipal. Segundo Relatórios de Acompanhamento - RAE emitidos pela CEF, em 24/1/2008 as obras haviam alcançado 59,53% do previsto, e 70,58% em 22/4/2009 (peça3, p. 7-10) .
6.	O Relatório de TCE 84/2015 (peça 3, p. 56-59) atribuiu responsabilidade exclusiva à ex-prefeita pelo insucesso do empreendimento. No TCU foi realizada a citação da responsável (peças 8-10) , pelo total repassado ao município, e desconsiderando a devolução havida já em 2014, sendo proferido nestas bases o Acórdão 7205/2018-TCU-2.ª Câmara agora combatido.
EXAME DE ADMISSIBILIDADE
7.	Em exame preliminar de admissibilidade esta secretaria propôs conhecer o recurso de Elizabete Maria Silva de Lima (peças 30-31) , suspendendo-se os efeitos dos itens 9.2, 9.3 e 9.5 do Acórdão 7.205/2018-TCU-2.ª Câmara, o que foi ratificado por Despacho do Ministro João Augusto Ribeiro Nardes (peça 33) . 
EXAME DE MÉRITO
8.	Delimitação do recurso
8.1. Constitui objeto do recurso de Elizabete Maria Silva de Lima definir se:
a) houve a prescrição da pretensão punitiva da Administração; 
b) é possível atribuir-lhe responsabilidade mesmo sem o repasse de recursos durante sua gestão como prefeita. 
9. Da prescrição  (peça 29, p. 3-4) 
9.1. A recorrente afirma que prescreveu a punibilidade pelo Estado, pois os atos que ensejaram a irregularidade das contas ocorreram em 2008, enquanto as contas especiais foram instauradas somente em 2016, sendo inobservada a prescrição quinquenal da Lei 9.873, de 1999. 
Análise
9.2. Em relação aos débitos imputados pelo TCU, cabe anotar que, ao discutir o Recurso Extraordinário 636.886/AL, o Supremo Tribunal Federal reconheceu a repercussão geral sobre o tema da prescritibilidade das ações de ressarcimento fundadas especificamente em decisões de tribunais de contas (Tema 899) :
Tema 899: Possui repercussão geral a controvérsia relativa à prescritibilidade da pretensão de ressarcimento ao erário fundada em decisão de Tribunal de Contas.
9.3. O processo tem previsão de julgamento para 30/5/2019. Anota-se que é possível acessar no sítio do STF o parecer da Procuradoria-Geral da República emanado no supracitado recurso extraordinário, propondo fixar entendimento pela imprescritibilidade das ações de ressarcimento com base em julgados de tribunais de contas. Portanto, em vista desse cenário entende-se não haver razão para desde logo concluir pela prescritibilidade - seja com o prazo quinquenal ou qualquer outro -, da possibilidade de imputação de débito pelo TCU. 
9.4. Nesse passo, continua a se aplicar no âmbito da Corte de Contas o paradigmático Acórdão 2709/2008-TCU-Plenário, que firmou entendimento pela imprescritibilidade dos débitos imputados a responsáveis nos processos do tribunal. Isso com base em entendimento firmado pelo STF no MS 26.210/DF, o qual confirmou a imprescritibilidade das ações de ressarcimento fundadas em título executivo do TCU. E a Súmula-TCU 282 veio reforçar essa posição, dispondo: 'As ações de ressarcimento movidas pelo Estado contra os agentes causadores de danos ao erário são imprescritíveis'. 
9.5. Em relação ao prazo quinquenal previsto na Lei 9.873/1999, mencionado pela recorrente, tem-se que a jurisprudência do TCU é por sua inaplicabilidade aos processos de controle externo, pois a norma diz respeito ao exercício do poder de polícia e não à atividade de controle (v.g. Acórdão 49/2008-TCU-Plenário, Rel. Min. Subs. Marcos Bemquerer; 828/2013, do Plenário, Rel. Min. Benjamin Zyumler, e 2.966/2018, do Plenário; Rel. Min. Vital do Rêgo) .
9.6. Oportuno registrar que pelo Acórdão 1411/2016-TCU-Plenário, proferido em incidente de uniformização de jurisprudência, decidiu-se acerca da prescrição da pretensão punitiva do TCU em relação à penalidade de multa, que se subordina ao prazo geral de prescrição de 10 anos estipulado no art. 205 da Lei 10.406/2002 (Código Civil) . A contagem do prazo se inicia na data de ocorrência da irregularidade sancionada ou do prazo final para apresentação da prestação de contas, e se interrompe uma única vez, na data do ato que ordenar a citação, a audiência ou a oitiva da parte, nos termos do art. 202, inciso I, do mesmo diploma legal. Outrossim, ocorrerá a suspensão da prescrição toda vez que o responsável apresentar elementos adicionais de defesa, ou mesmo quando forem necessárias diligências causadas por algum fato novo trazido pelos jurisdicionados, sendo que nessa hipótese a paralisação da contagem de prazo ocorrerá no período compreendido entre a juntada dos elementos adicionais e a análise dos referidos elementos ou da resposta da diligência, nos termos do art. 160, § 2º, do RI/TCU.
9.7. No caso em apreço, a prestação de contas do Contrato de Repasse 213.551-70/2006 poderia ocorrer até 28/2/2012 (peça 1, p. 34) . Razoável considerar o prazo final para a prestação de contas como o marco inicial da contagem do prazo prescricional, conforme a mais recente jurisprudência do TCU sobre o tema, a menos que as contas tenham sido entregues antecipadamente, o que não ocorreu no caso presente, onde sequer houve prestação de contas final do ajuste (v.g. Acórdãos 3.749/2018, da 2.ª Câmara e 5120/2017, da 1.ª Câmara) . Isso porque, é neste momento, de entrega das contas, que ao menos em tese a Administração poderia ter ciência da real situação do ajuste e do efetivo emprego dos recursos que transferiu. 
9.8. Nesse passo, o ato que ensejou a citação da Sra. Elizabete, qual seja, a instrução do Secretário da unidade técnica (peça 7) , interrompeu o prazo prescricional em 11/1/2018 (peça 11) , ou seja, menos de dez anos desde 28/2/2012, o que não impediu a aplicação de multa pelo TCU segundo o entendimento fixado sobre a matéria pelo citado Acórdão 1441/2016-TCU-Plenário, como visto. 
9.10. Por fim, oportuno comentar que a incidência do prazo prescricional de cinco anos previsto na Lei 9.873/1999 - e em outras normas -, principal argumento da recorrente, foi amplamente debatida quando prolatado o Acórdão 1441/2016-TCU-Plenário, conforme se percebe dos votos então proferidos. Na oportunidade, saiu vencedora a tese da aplicabilidade dos ditames do Código Civil acerca do tema da prescrição, contrariando inclusive a posição do ministro relator. 
10. Da responsabilização  (peça 29, p. 4-9) 
10.1. A recorrente argumenta que não pode ser responsabilizada pois não houve repasse de recursos durante a sua gestão, sendo os últimos valores repassados em dezembro de 2008, ainda na gestão de seu antecessor (p. 4-5) . 
10.2. Afirma que não praticou qualquer ato ilícito, tampouco agiu com má-fé, dolo ou culpa e não tinha qualquer responsabilidade sobre os recursos recebidos em outra gestão, 'inclusive quando os recursos são inteiramente aplicados e utilizados pela gestão anterior' (p. 5-6) .
10.3. Prossegue que a obrigação de reparar o dano decorre da prática de algum ato ilícito, com culpa, ou dolo, conforme os artigos 186, 187 e 927 do Código Civil, o que não ocorreu. Transcreve decisões dos Tribunais de Justiça do Rio Grande do Sul e de Minas Gerais e conclui que sua condenação significa o enriquecimento ilícito da Administração, como se houvesse desvios ou a não aplicação na finalidade a que se destinava o valor repassado (p. 6-7) . 
Análise
10.4. A responsabilização da recorrente deveu-se basicamente à sua ação omissivo-comissiva, uma vez que deixou de dar continuidade ao empreendimento objeto do Contrato de Repasse 213.551-70/2006, cujas obras se iniciaram na gestão do prefeito antecessor e estavam evoluindo satisfatoriamente, segundo levantamentos da CEF. É o que se extrai do Relatório de TCE 84/2015 (peça 3, p. 56-57) , das instruções anteriores neste processo e do Voto que precedeu o aresto recorrido (peça 22, itens 2 e 6) .
10.5. Nesse passo, o fato de os recursos serem transferidos pela CEF ainda na gestão do prefeito municipal que a antecedeu na Prefeitura de Bezerros/PE não foi determinante para a recorrente ser considerada culpada pelo dano apurado. Assim, a ausência de providencias da então prefeita Sra. Elizabete para dar continuidade às obras teve por consequência a perda de todo o valor até então já investido, pois a parcela das obras executada não se mostra funcional, ou seja, está imprestável para o uso, ensejando a devolução de todo o valor dispendido (v.g. Acórdãos 5.481/2011, 3.324/2015 e 494/2016, todos da 2.ª Câmara) . 
10.6. Caberia à recorrente demonstrar, em seu benefício, que não poderia prosseguir com a execução do contrato de repasse, explicitando as razões que porventura lhe impediam. Na medida em que, ao contrário, não informa qualquer motivação plausível para que assim tenha se conduzido, automaticamente atrai para si a responsabilidade pelo prejuízo apurado. Note-se que ainda no início de sua gestão como prefeita em 2009, a CEF encaminhou à prefeitura os Ofícios 423/2009, de 21/1/2009 (peça 3, p. 25-26) e 2239/2009, de 8/5/2009 (peça 3, p. 27-28) , sobre pendências relacionadas aos últimos relatórios de acompanhamento, além de realizar reunião no município em 26/6/2009, justamente sobre o teor daqueles ofícios (peça 3, p. 24) . E o Ofício 3364/2012, de 3/9/2012 (peça 3, p. 29-32) , endereçado à recorrente, foi expresso sobre a falta de funcionalidade do empreendimento e da necessidade de realizar sua conservação e complementação, conforme conclusão do parecer de 27/8/2012 (peça 3, p. 45-48) . 
10.7. Quanto à alegada ausência de dolo, culpa, ou má-fé, incumbe comentar que para a responsabilização nos processos do TCU, devem estar presentes o ato ilícito na gestão dos recursos, a conduta dolosa, ou culposa, e o nexo de causalidade entre o dano e o comportamento do agente. Nesse sentido o seguinte enunciado extraído da 'Jurisprudência Selecionada' no portal/TCU: 
Acórdão 635/2017-TCU-Plenário (Rel. Min. Aroldo Cedraz) 
A responsabilidade dos jurisdicionados perante o TCU é de natureza subjetiva, caracterizada mediante a presença de simples culpa stricto sensu, sendo desnecessária a caracterização de conduta dolosa ou má-fé do gestor para que este seja responsabilizado. Desse modo, é suficiente a quantificação do dano, a identificação da conduta do responsável que caracterize sua culpa, seja por imprudência, imperícia ou negligência, e a demonstração do nexo de causalidade entre a conduta culposa (stricto sensu) e a irregularidade que ocasionou o dano ao erário.
10.8. Assim, aplica-se a noção de 'culpa presumida'. Sobre o tema, Sergio Cavalieri Filho (in. Programa de Responsabilidade Civil, 7ª ed., rev. e ampl., 2007, p. 40) orienta que 'Estabelecido o nexo causal entre o fato danoso e a infração da norma regulamentar, nada mais resta a investigar: a culpa - que é in re ipsa - está caracterizada, sem que se torne necessário demonstrar que houve imprudência ou imperícia'.
10.9. No entanto, na culpa presumida é perfeitamente possível comprovar que se aplicou os valores confiados com zelo e conforme as exigências legais, enfim, que se seguiu um padrão de comportamento ao menos cuidadoso. Vale dizer, portanto, que na culpa presumida há espaço para o responsável apresentar elementos que afastem tal presunção, o que não é possível na responsabilidade objetiva, pois, neste caso, a culpa daquele que deu causa ao dano é indiferente para efeito de responsabilização. Sobre o ponto mostra-se elucidativo o seguinte excerto do voto que orientou o Acórdão 1.895/2014-TCU-2.ª Câmara (Rel. Min. Ana Arraes) :
 Nos processos relativos ao controle financeiro da Administração Pública, a culpa dos gestores por atos irregulares que causem prejuízo ao erário é legalmente presumida, ainda que não se configure ação ou omissão dolosa, admitida prova em contrário, a cargo do gestor. Na fiscalização dos gastos públicos, privilegia-se, como princípio básico, a inversão do ônus da prova. Cabe ao gestor demonstrar a boa aplicação dos dinheiros e valores públicos sob sua responsabilidade (art. 70, parágrafo único, da Constituição Federal e art. 93 do Decreto-Lei 200/1967, c/c o art. 66 do Decreto 93.872/1986) .
10.10. No caso em exame, a ex-prefeita não logrou comprovar satisfatoriamente o porquê de simplesmente não dar continuidade à execução do Contrato de Repasse 213.551-70/2006, avença com a qual o Município estava comprometido, mas, que a então prefeita municipal de Bezerros/CE não demonstrou interesse em executar, motivo pelo qual as razões recursais devem ser rejeitadas e o recurso de reconsideração desprovido.
CONCLUSÃO
11. Das análises anteriores, conclui-se que:
 a) não houve a incidência de prescrição para imputação de débito pelo TCU, conforme a atual jurisprudência do tribunal e do STF sobre a prescritibilidade de ações de ressarcimento fundadas em decisões de tribunais de contas;
 b) a punibilidade para a aplicação de multas não prescreveu no presente caso, segundo os parâmetros do Acórdão 1441/2016-TCU-Plenário, que uniformizou o entendimento do tribunal sobre o tema;
 c) a recorrente não informou quaisquer razões para haver paralisado a execução do Contrato de Repasse 213.551-70/2006, o que enseja sua responsabilização ante a impossibilidade de aproveitamento útil da parcela executada antes de sua gestão na prefeitura. 
DA PROPOSTA DE ENCAMINHAMENTO
12. Ante o exposto, submete-se à consideração superior a presente análise do recurso de reconsideração interposto por Elizabete Maria Silva de Lima contra o Acórdão 7205/2018-TCU-2.ª Câmara propondo-se, com fundamento nos artigos 32, I e 33, da Lei 8.443/1992, e artigo 285, do RI/TCU:
a) conhecer do recurso e, no mérito, negar-lhe provimento; 
b) dar conhecimento à recorrente e aos demais interessados da decisão que vier a ser proferida".
É o relatório.

8.1. Adam Luiz Alves Barra (19.786/OAB-DF) e outros, representando Caixa Econômica Federal.  
8.2. Luís Alberto Gallindo Martins (20189/OAB-PE) e outros, representando Elizabete Maria Silva de Lima.

Procurador Marinus Eduardo De Vries Marsico.

RECURSO DE RECONSIDERAÇÃO EM TOMADA DE CONTAS ESPECIAL. ALEGAÇÕES INSUFICIENTES PARA REVERTER O JULGAMENTO PELA IRREGULARIDADE DAS CONTAS E A CONDENAÇÃO DO RECORRENTE EM DÉBITO, COM APLICAÇÃO DE MULTA. NEGATIVA DE PROVIMENTO. Mantém-se o julgamento pela irregularidade das contas e a condenação do responsável em débito, com aplicação de multa, quando não são trazidos aos autos elementos suficientes para a modificação do juízo formado por esta Corte.

TOMADA DE CONTAS ESPECIAL (TCE)

Secretaria de Recursos (SERUR); Secretaria de Controle Externo de Tomada de Contas Especial (SecexTCE).

Trata-se, originariamente, da tomada de contas especial instaurada pela Caixa Econômica Federal (Caixa) em desfavor da Sra. Elizabete Maria Silva de Lima, ex-prefeita do Município de Bezerros/PE, em razão da execução parcial do Contrato de Repasse 213.551-70/2006, o qual objetivava a construção e a urbanização do canal do Bairro do Salgado na municipalidade.
2.	Com vigência no período de 28/12/2006 a 30/12/2011, referido ajuste previu o aporte de R$ 1.462.500,00 em recursos federais e de R$ 109.193,70 em contrapartida municipal. Sua execução iniciou-se em 7/3/2008, na gestão do prefeito antecessor (2005-2008) , tendo havido, até o último Relatório de Vistoria, em 22/4/2009, já na gestão da Sra. Elizabete Maria Silva de Lima (2009-2012) , ateste da execução de 70,58% do total previsto para o contrato, correspondente ao montante de R$ 841.413,52.
3.	Mediante o Acórdão 7205/2018-TCU-Segunda Câmara, este Tribunal decidiu julgar irregulares as presentes contas, com fundamento no art. 16, inciso III, alíneas "b" e "c", da Lei 8.443/1992, e condenar a Sra. Elizabete Maria Silva de Lima em débito, pela integralidade dos recursos federais repassados à municipalidade, no valor de R$ 782.710,25, em razão da não conclusão do objeto do contrato de repasse e da não funcionalidade da etapa até então construída e de ausência de benefício à população.
4.	Outrossim, decidiu aplicar-lhe a multa prevista no art. 57 da referida lei, no valor de R$ 200.000,00.
5.	Nesta oportunidade, examina-se recurso de reconsideração apresentado pela aludida responsável contra o acórdão condenatório (peça 29) , por meio do qual defende, basicamente: a prescrição da ação de ressarcimento e da pretensão punitiva deste Tribunal; a ausência de provas da sua responsabilidade por qualquer ato relativo ao Contrato de Repasse 213.551-70/2006, dada a aplicação dos recursos pactuados na gestão anterior, e de dano ao Erário e/ou de qualquer ato ilícito praticado, seja com dolo ou com culpa; a inexistência de má-fé; e, o enriquecimento ilícito da Administração Pública.
6.	Quanto à admissibilidade da peça recursal, entendo que deve ser conhecida, por preencher os pressupostos constantes dos arts. 32, inciso I, parágrafo único, e 33 da Lei nº 8.443/1992 c/c o art. 285 do Regimento Interno do TCU.
7. 	No mérito, acompanho os pareceres exarados nos autos, cujos fundamentos incorporo a estas razões de decidir, quanto à manutenção da decisão adotada por este Tribunal.
8.	De fato, a Sra. Elizabete Maria Silva de Lima foi responsabilizada nesta tomada de contas especial em razão de, na condição de prefeita de Bezerros/PE à época dos fatos (gestão 2009-2012) , ter recebido a obra pactuada em evolução normal até a fase em que se encontrava, com recursos disponíveis para sua finalização, mas, injustificadamente, ter paralisado a execução do empreendimento e ter deixado a vigência contratual expirar ainda no seu mandato sem a conclusão da obra e sem apresentação da documentação necessária à sua reprogramação e continuidade, em afronta ao princípio da continuidade administrativa, conforme apurado no âmbito do Parecer Gidur/CA 924/2012, de 27/8/2012.
9.	Consoante constou no voto condutor do acórdão condenatório, "A despeito da execução parcial do objeto pactuado, não se vislumbra o aproveitamento da parcela executada em prol da comunidade local, a partir dos elementos de convicção até aqui obtidos pelo TCU, subsistindo, assim, o débito apontado pela unidade técnica em decorrência da ação omissivo-comissiva da Sra. Elizabete Maria, já que deixou de dar continuidade ao empreendimento, quando deveria ter feito, tendo os recursos financeiros necessários à sua disposição".
10.	No caso, a parcela da obra executada e paga não apresentou qualquer funcionalidade ou benefício à população, visto que, não obstante o alto percentual de execução (70,58%) , a não conclusão da obra e a falta de manutenção do percentual então executado ocasionaram a deterioração dos trechos finalizados, além do que não houve comprovação da titularidade da área do empreendimento e a parcela executada foi construída por trechos, sem continuidade, o que impediu o aceite da obra no estágio em que se encontrava.
11.	Nesta fase recursal, a recorrente deixou de apresentar qualquer justificativa para sua conduta omissiva-comissiva, restringindo-se a defender, em essência, a ausência de responsabilidade por recursos recebidos e aplicados em outra gestão.
12.	Subsistem, portanto, os fundamentos para a responsabilização da recorrente pela reparação aos cofres públicos do débito apurado nos autos, não tendo sido apresentada argumentação e/ou documentação comprobatória capaz de elidi-los. Por essa razão, cabe negar provimento ao presente recurso.
13.	Cabe esclarecer, apenas, que a prescrição da pretensão punitiva deste Tribunal restou afastada no acórdão condenatório, ante a constatação de que "não houve o transcurso de mais de dez anos entre a ordem para a citação no âmbito do TCU, em 11/1/2018 (Peça 7) , e a data fatal para a prestação de contas do ajuste, em 28/2/2012 (Peça 1, p. 34) , nos termos do Acórdão 1441/2016-TCU-Plenário".
14.	Quanto às ações de ressarcimento ao erário, prevalece no âmbito deste Tribunal a imprescritibilidade de tais ações, nos termos da Súmula TCU 282.
15.	Para finalizar, cabe comentar, acerca da prescrição da pretensão de ressarcimento do dano ao erário, o andamento do exame dessa matéria no âmbito do Supremo Tribunal Federal.
16.	O então relator do Recurso Extraordinário 852.475, Ministro Teori Zavascki, assinalou que no Recurso Extraordinário 669.069, também de sua relatoria, o STF reconheceu a repercussão da matéria no sentido de que "é prescritível a ação de reparação de danos à Fazenda Pública decorrente de ilícito civil". Entretanto, essa tese não alcançou prejuízos que decorram de atos de improbidade administrativa, espécie de ilícito civil, regidos pela Lei 8.429/1992, ou os de direito penal, que permanecem, portanto, imprescritíveis.
17.	Dessa decisão, o Procurador-Geral da República, Rodrigo Janot, opôs embargos de declaração, o que instou o STF, em 16/6/2016, a posicionar-se mais claramente acerca de alguns pontos, especialmente quanto à delimitação do alcance do julgado, não obstante formalmente tenha rejeitado os embargos:
                   a) a tese da prescritibilidade alcança somente os atos danosos ao erário que violem normas de direito privado, como, por exemplo, acidentes de trânsito provocados por agentes públicos ou privados que causem dano ao erário;
                   b) a prescritibilidade da pretensão de ressarcimento ao erário em face de agentes públicos por ato de improbidade administrativa, objeto do Tema 897 de repercussão geral, ou atos cometidos no âmbito de relações jurídicas de caráter administrativo, não foi alcançada pela tese da prescritibilidade fixada no julgado embargado;
                   c) a tese firmada no julgamento do MS 26.210/DF (prescrição de ressarcimento fundado em título oriundo de tribunal de contas) encontra-se pendente de apreciação definitiva nos autos do RE 636.886.
18.         O então relator do Recurso Extraordinário 636.886, Exmo. Min. Teori Zavascki, assim se manifestou, em 13/5/2016: "3. Não se desconhece que, ao apreciar o MS 26.210 (Rel. Min. RICARDO LEWANDOWSKI, Tribunal Pleno, DJe de 10/10/2008) , impetrado contra acórdão do TCU proferido em tomada especial de contas, este STF assentou a imprescritibilidade de pretensão de ressarcimento ao erário análoga à presente. No entanto, no julgamento do já citado RE 669.069, houve manifestações dos juízes desta Corte em sentido aparentemente diverso do fixado no precedente, formado quando a composição do Supremo era substancialmente diversa. Em face disso, incumbe submeter novamente à análise do Plenário desta Corte, sob a sistemática da repercussão geral, o alcance da regra estabelecida no § 5º do art. 37 da CF/88, relativamente a pretensões de ressarcimento ao erário fundadas em decisões de Tribunal de Contas. 4. Diante do exposto, manifesto-me pela existência de repercussão geral da questão suscitada".
19.         	Foi então assentado o seguinte tema de repercussão geral (Tema 899) : "Possui repercussão geral a controvérsia relativa à prescritibilidade da pretensão de ressarcimento ao erário fundada em decisão de Tribunal de Contas".
20.        	Por meio da Petição/STF 34.087/2016, este Tribunal de Contas da União postulou a habilitação no RE 636.886, na qualidade de amicus curiae, o que foi deferido pelo Relator, Min. Teori Zavascki, em decisão de 29/9/2016. O então Ministro do STF determinou igualmente "a suspensão do processamento de todas as demandas pendentes em tramitação no território nacional, mas exclusivamente aquelas em que esteja em debate a prescrição do pedido de ressarcimento ao erário baseado em título de Tribunal de Contas. Oficie-se aos Presidentes de todos os Tribunais do país e da Turma Nacional de Uniformização dos Juizados Federais, com cópia desta decisão e do acórdão do Supremo Tribunal Federal em que se reconheceu a repercussão geral. A comunicação aos juízos de 1º grau e às turmas recursais de juizados deverá ser feita pelo Tribunal de 2ª instância com os quais mantenham vinculação administrativa".
21.          Entrementes, com o falecimento do Min. Teori Zavascki, foi nomeado, em 22/3/2017, novo relator do RE 636.886, Min. Alexandre de Moraes, permanecendo pendente de decisão definitiva o referido recurso extraordinário.
22.	Ressalte-se que, em 8/6/2018, a Procuradoria-Geral da República emitiu parecer no RE 636.886, propondo a fixação da seguinte tese: "São imprescritíveis as pretensões de ressarcimento ao erário fundadas em decisão de Tribunal de Contas por dano patrimonial decorrente de relações jurídico-administrativas ou resultante de atos de improbidade administrativa, cuja decisão há de impor-se e prevalecer, como regra, independentemente da interpretação dada aos fatos pelo Poder Judiciário". 
23.           Ao fim e ao cabo, a decisão de suspensão de processamento de demandas em que esteja em debate a prescrição do pedido de ressarcimento ao erário baseado em título de Tribunal de Contas alcançou tão somente a fase judicial de cobrança do título extrajudicial exarado com a decisão das Cortes de Contas, não atingindo diretamente os processos de contas em trâmite neste Pretório de Contas, em face do princípio da independência das instâncias administrativa e judicial.
	Ante todo o exposto, VOTO por que seja adotada a deliberação que ora submeto a este Colegiado.
TCU, Sala das Sessões Ministro Luciano Brandão Alves de Souza, em 3 de setembro de 2019.
Ministro JOÃO AUGUSTO RIBEIRO NARDES 
Relator